臺灣高雄地方法院民事判決　　　　　　　 94年度訴字第896號
原　　　告　乙○○
訴訟代理人　李衍志律師
被　　　告　高雄縣警察局
法定代理人　甲○○
訴訟代理人　林石猛律師
　　　　　　鍾美馨律師
　　　　　　嚴宮妙律師
當事人間請求返還不當得利事件，本院民國94年7 月21日言詞辯
論終結，判決如下：
  主  文
被告應給付原告新臺幣貳拾貳萬柒仟貳佰伍拾肆元，及自民國九
十四年四月二十九日起至清償日止，按年息百分之五計算之利息
；及自民國九十四年四月三十日起至返還高雄縣鳥松鄉○○段五
七五地號及五七八地號等二筆土地之日止，按月給付原告新臺幣
肆仟柒佰捌拾伍元。
原告其餘之訴駁回。
訴訟費用由被告負擔五分之一，餘由原告負擔。
本判決第一項得假執行。但被告如以新台幣貳拾貳萬柒仟貳佰伍
拾肆元為原告預供擔保，得免為假執行。
原告其餘假執行之聲請駁回。
  事實及理由
壹、程序事項：
    按，訴狀送達後，原告不得將原訴變更或追加他訴，但擴張
    或減縮應受判決事項之聲明者，不在此限，民事訴訟法第25
    5 條第1 項第3 款定有明文。原告起訴時原請求被告給付新
    臺幣（下同）1,101,792 元，及自起訴狀繕本送達之翌日起
    至清償日止，按年息5%計算之利息；嗣於起訴狀繕本送達後
    減縮及擴張為請求被告給付506,215 元，及自起訴狀繕本送
    達之翌日起至清償日止，按年息5%計算之利息，並自民國94
    年4 月22日起至返還如主文第一項所示土地之日止，按月給
    付原告8,543 元，核屬減縮應受判決事項之聲明，依上開法
    條之規定，應予准許。
貳、實體事項：
一、原告主張：
（一）坐落高雄縣鳥松鄉○○段575 地號、面積為563.3 平方公
      尺，及同段578 地號、面積9 平方公尺等二筆土地（下稱
      系爭土地），係原告與其他人所共有，原告之應有部份均
      為2 分之1 ，被告自日據時期起，即未經原告之同意擅自
      無權占有系爭土地而建造仁美派出所使用。
（二）被告無權占用系爭土地供建造仁美派出使用，係無法律上
      之原因而受有相當於租金之利益，致原告受有損害，原告
      自得依不當得利之法律關係請求被告返還其所受之利益。
      而系爭575 地號土地，自86年7 月起至89年6 月底之申報
      地價為2,700 元，89年7 月起至92年12月底之申報地價為
      3,600 元，93年1 月迄今之申報地價亦為3,600 元；系爭
      578 地號土地，自86年7 月起至89年6 月底之申報地價為
      2,000 元，89年7 月起至92年12月底之申報地價為24,50
      元，93年1 月迄今之申報地價為2,500 元。被告自日據時
      期起即無權占用系爭土地，迄今已超過60年，均未曾給付
      原告無權占用之補償金，且系爭土地又位於仁美社區之精
      華地帶，故原告請求依系爭土地申報地價計算之總價額按
      週年利率10% 計算不當得利之金額。又就原告起訴前之不
      當得利部份，依五年消滅時效之規定，原告願只請求自起
      訴狀繕本送達翌日起（即89年4 月29日起）往前追溯5年
      之不當得利，依此計算，被告應給付原告之5 年不當得金
      額共為506,215 元，另被告並應自起訴日之94年4 月22日
      起至返還系爭土地之日止，按月給付原告8,543 元之不當
      得利金額。
（三）爰依民法第179 條前段之不當得利法律關係，請求被告給
      付上開金額等語。並聲明：（一）被告應給付原告506,21
      5 元，及自起訴狀繕本送達翌日起至清償日止，按年息5%
      計算之利息。（二）被告應自94年4 月22日起至返還系爭
      土地之日止，按月給付原告8,543 元。（三）願供擔保，
      請准宣告假執行。
二、被告則以：原告就系爭土地所有權之權利範圍僅各為2 分之
    1 ，其僅得請求2 分之1 之金額；原告僅得請求起訴前5 年
    之不當得利，其餘之請求已罹於5 年之消滅時效期間，被告
    得拒絕給付；另原告將系爭二筆土地之公告地價誤為申報地
    價，而依公告地價計算不當得利，與法不符等語置辯。並聲
    明：原告之訴駁回；如受不利之判決，願供擔保請准宣告免
    為假執行。
三、兩造不爭執之事實：
    原告主張被告無權占用系爭土地，供建造仁美派出所使用；
    系爭575 地號土地，面積為563.3 平方公尺；系爭578 地號
    ，面積為9 平方公尺；系爭二筆土地，係原告與其他人所共
    有，原告之應有部份均為2 分之1 ，為被告所不爭執，並有
    原告提出之土地登記謄本各1 份附卷可稽，並經本院會同兩
    造勘驗屬實，有本院94年6 月17日現場勘驗筆錄附卷可稽，
    自足認定屬實。
四、得心證之理由：
    本件依兩造之上開主張及抗辯，所應審理之處在於原告所得
    請求之不當得利金額為何之爭點上。茲分述如下：
I、原告請求自起訴狀繕本送達翌日之89年4 月29日起往前追溯
    5 年之不當得利金額506,215 元部份：
（一）按，無法律上之原因而受利益，致他人受損害者，應返還
      其利益，民法第179條定有明文。又無正當權源而使用他
      人所有之不動產，即可獲得相當於租金之利益，為社會通
      念，有最高法院61年度台上字第1695號判例可資參照。經
      查，被告無合法之權源而占有系爭土地使用，足認屬實，
      業見前述，被告既消極減免其應支付使用系爭土地之代價
      ，而受有相當於租金之利益，並致原告受有損害，原告自
      得依不當得利之法律關係，請求被告給付相當於租金之不
      當得利。
（二）次按，租金之請求權因5年間不行使而消滅，既為民法第
      126條所明定，至於終止租約後之賠償與其他無租賃契約
      關係之賠償，名稱雖與租金異，然實質上仍為使用土地之
      代價，債權人應同樣按時收取，不因其契約終止或未成立
      而謂其時效之計算應有不同，有最高法院著有49年台上字
      第1730號判例可參。原告依不當得利法則所請求者，既為
      相當於租金之利益，縱無租金之名稱，但實質上仍為使用
      土地之代價，其請求權自應適用民法第126 條之規定，因
      5 年間不行使而消滅，故原告所得請求之相當於租金之不
      當得利期間為自訴訟繫屬日，即94年4 月21日（有本院收
      狀章在原告起訴狀上可稽）起，往前回溯5 年之期間，即
      自89年4 月21日起至94年4 月20日止，而原告僅請求自起
      訴狀繕本送達之翌日起，即94年4 月29日（有本院送達證
      書在卷可稽）起，往前回溯5 年期間之不當得利，自應准
      許。
（三）再按，民法第821 條規定，各共有人對於第三人，得就共
      有物之全部，為本於所有權之請求。所謂本於所有權之請
      求，係指民法第767 條所規定之物權的請求權而言，至債
      權的請求權，則不在民法第821 條規定之列，僅於共有物
      被侵害，請求損害賠償，而其給付不可分者，依民法第29
      3 條之規定，各共有人方得為共有人全體請求向其全體為
      給付；至請求返還不當得利，而其給付可分者，各共有人
      僅得按其應有部分，請求返還，有最高法院85年度台上字
      第2391號及88年度台上字第1341號判決可資參照。本件原
      告係請求被告給付相當於租金之不當得利，其給付係可分
      之債，依上開說明，原告僅得按其應有部分，即2 分之1
      ，請求被告返還不當得利，故其上開請求，於逾其2 分之
      1 應有部分之數額，自不應准許。
（四）第按，城市地方房屋租金，以不超過土地及建築改良物申
      報總價年息10% 為限；租用基地，建築房屋，其租金以不
      超過土地申報總價額年息10% 為限，土地法第97條第1 項
      、第105 條分別定有明文。所謂土地總價額，係以法定地
      價為準，土地法施行法第25條亦有規定；而法定地價，依
      土地法第148 條之規定，係指土地所有人依該法規定所申
      報之地價。經查：
  １、原告雖主張系爭575 地號土地，自86年7 月起至89年6 月
      底之申報地價為2,700 元，89年7 月起至92年12月底之申
      報地價為3,600 元，93年1 月迄今之申報地價亦為3,600
      元；系爭578 地號土地，自86年7 月起至89年6 月底之申
      報地價為2,000 元，89年7 月起至92年12月底之申報地價
      為24,50 元，93年1 月迄今之申報地價為2,500 元。惟經
      本院向高雄縣仁武地政事務所調取系爭二筆土地之申報地
      價謄本後，系爭575 地號土地，自86年7 月起至89年6 月
      底之申報地價應只為2,160 元，89年7 月起至92年12月底
      之申報地價應只為2,880 元，93年1 月迄今之申報地價亦
      只為2,880 元；系爭578 地號土地，自86年7 月起至89年
      6 月底之申報地價應只為1,600 元，89年7 月起至92年12
      月底之申報地價應只為1,960 元，93年1 月迄今之申報地
      價應只為2,000 元，有高雄縣仁武地政事務所函覆之地價
      公務用謄本各1 份在卷可稽，原告顯係將公告地價誤為申
      報地價，故原告於逾上開金額之請求，自不應准許。
  ２、又上開法條規定所謂之以年息10% 為限，乃指基地租金之
      最高限額而言，並非必須照申報價額年息10% 計算之，且
      尚須斟酌基地之位置，工商繁榮程度、使用人利用基地之
      經濟價值、所受利益，彼等關係及社會感情等情事，以為
      決定，有最高法院68年度台上字第3071號判例可資參照。
      經查，系爭土地西側面臨13公尺寬的雙向二線道美仁路；
      位於系爭土地上之仁美派出所對面及兩側房子及住戶，部
      分供居住使用，部分住家則開設超商、加水站、藥局等營
      業使用；離仁美派出所500 至700 公尺處有仁美國小等情
      ，業經本院會同兩造履勘現場查明在卷，有本院94年6 月
      17日勘驗筆錄附卷可參。本院審酌系爭土地上開所述之地
      點、商業繁榮之程度及生活機能尚稱方便，並參酌被告自
      日據時期即無權占用系爭土地，迄今已超過60年，並未支
      付任何補償金等情，認本件應以系爭土地申報地價總價額
      按年息7%計算相當於租金之不當得利金額，方為相當及公
      允。
（五）依上開各項所述計算，原告得請求被告給付自89年4 月29
      日起往前追溯前5 年之不當得利金額共計應為227,254 元
      ，其計算方式詳如附表（一）所示。從而，原告請求被告
      給付之此部份金額及利息，於被告應給付原告227,254 元
      ，及自起訴狀繕本送達翌日之89年4 月29日起至清償日止
      ，按年息5%計算之利息之範圍內，為有理由，應予准許；
      至其逾此部分之請求，為無理由，應予駁回。
II、原告請求被告自94年4 月22日起至返還系爭土地之日止，按
    月給付原告8,543 元部份：
（一）原告得請求被告按月給付之金額應為4,785 元，方為相當
      及公允，其計算方式詳如附表（二）所示。
（二）又，原告已就94年4 月22日起至94年4 月29止，共8 日間
      之不當得利金額，於上開I部份請求，就此8 日期間，自
      不得再重覆請請求，故其此8 日部份之請求，應予駁回。
（三）故原告依民法第179 條前段不當得利之法律關係，請求被
      告按月給付之上開金額，於自94年4 月30日起至返還系爭
      土地之日止，按月給付4,785 元之範圍內，為有理由，應
      予准許；至原告逾此部分之請求，為無理由，應予駁回。
五、本判決主文第一項所命被告應給付之金額未逾500,000 元，
    應依民事訴訟法第389 條第1 項第5 款之規定，依職權宣告
    假執行；另被告就此部份陳明願供擔保，聲請免為假執行之
    宣告，經核合於法律之規定，爰酌定相當之擔保金額准許之
    。原告其餘假執行之聲請，因訴之駁回而失所依附，不應准
    許，應併予駁回。
六、據上論結：本件原告之訴，為一部有理由，一部無理由，依
    民事訴訟法第79條、第389條第1項第5款、第392條第2項，
    判決如主文。
中　　華　　民　　國　　94　　年　　7 　　月　　29　　日
                  民事鳳山分庭法　官　郭文通
正本係照原本作成。
如不服本判決，應於送達後20日內，向本院提出上訴狀並表明上
訴理由，如於本判決送達前提起上訴者，應於判決送達後10日內
補提上訴理由書（須附繕本）。
中　　華　　民　　國　　94　　年　　7 　　月　　29　　日
                                書記官　李崑良
附表：（一）原告請求5年不當得利部分：
 1.系爭575地號土地：
┌──┬────┬──────────────┬────┐
│編號│使用期間│面積×申報地價×年息×年數  │ 金額   │
│    │        │×應有部分                  │        │
├──┼────┼──────────────┼────┤
│ 1  │89.04.29│  563.3×2,160×7%×63/365  │ 7,350  │
│    │   至   │  ×1/2                     │        │
│    │89.06.30│ （小數點以下四捨五入）     │        │
│    │共63日  │                            │        │
├──┼────┼──────────────┼────┤
│ 2  │89.07.01│  563.3×2,880×7%×        │212,927 │
│    │   至   │  【3+（9/12）】×1/2       │        │
│    │94.3.31 │   （小數點以下四捨五入）   │        │
│    │共3 年9 │                            │        │
│    │月      │                            │        │
├──┼────┼──────────────┼────┤
│ 3  │94.04.01│ 563.3 ×2,880 ×7%×29/365 │ 4,511  │
│    │   至   │ ×1/2                      │        │
│    │94.04.29│  （小數點以下四捨五入）    │        │
│    │共29日  │                            │        │
├──┼────┼──────────────┼────┤
│合計│        │                            │224,788 │
└──┴────┴──────────────┴────┘
2.系爭578地號土地：
┌──┬────┬──────────────┬────┐
│編號│使用期間│ 面積×申報地價×年息×年數 │ 金額   │
│    │        │ ×應有部分                 │        │
├──┼────┼──────────────┼────┤
│ 1  │89.04.29│  9×1,600×7%×63/365      │  87    │
│    │   至   │  ×1/2                     │        │
│    │89.06.30│  （小數點以下四捨五入）    │        │
│    │共63日  │                            │        │
├──┼────┼──────────────┼────┤
│ 2  │89.07.01│  9×1,960×7%×            │ 1,544  │
│    │   至   │  【2 + （6/12）】×1/2     │        │
│    │92.12.31│  （小數點以下四捨五入）    │        │
│    │共2 年6 │                            │        │
│    │月      │                            │        │
├──┼────┼──────────────┼────┤
│ 3  │93.01.01│ 9×2,000×7%×             │  835   │
│    │   至   │ 【1+（119/365）】 ×1/2    │        │
│    │94.04.29│  （小數點以下四捨五入）    │        │
│    │共1 年又│                            │        │
│    │119日   │                            │        │
├──┼────┼──────────────┼────┤
│合計│        │                            │ 2,466  │
└──┴────┴──────────────┴────┘
3.總計，被告無權占用系爭575 、578 地號土地應給付原告之不
  當得利金額共為227,254 元。
（二）原告請求按月給付補償金部分：
 1.系爭575地號土地：
  【計算式： 面積×申報地價×年息×年數×應有部分】
   即563.3×2,880×7%×1/12×1/2= 4,732（小數點以下四捨
   五入）
 2.系爭578地號土地：
  【計算式： 面積×申報地價×年息×年數×應有部分】
   即9×2,000×7%×1/12×1/2= 53（小數點以下四捨五入）
 3、總計，被告每月應給付原告之補償金共計為4,785元
